臺灣高等法院民事判決　　　　　　　　 100年度家上字第99號
上　訴　人　洪春松
被　上訴人　陳英敏
上列當事人間請求離婚事件，上訴人對於中華民國100年3月3日
臺灣臺北地方法院99年度婚字第746號第一審判決提起上訴，本
院於100年6月21日言詞辯論終結，判決如下：
    主      文
上訴駁回。
第二審訴訟費用由上訴人負擔。
    事實及理由
一、被上訴人主張：兩造於民國（下同）74年11月21日結婚，上
    訴人因長期酗酒導致肝功能及精神狀況發生異常，喝酒後就
    會找理由與被上訴人爭吵，並拿椅子等東西向被上訴人丟擲
    ，或用拳頭毆打被上訴人，屢經勸說仍未見改善。上訴人曾
    於87年間因酗酒與同事發生爭執，隨後竟取出佩槍恐嚇對方
    ，上訴人任職之中央印製廠為避免上訴人日後難以另覓工作
    ，遂以資遣方式代替革職，並由被上訴人代為領取資遣費，
    嗣上訴人至台中榮民總醫院精神科、戒酒中心住院治療1、2
    個月，被上訴人除工作外，還要照顧二個小孩，心力交瘁，
    無法顧及上訴人，而上訴人出院後即在高雄工作，與被上訴
    人分居迄今約14年，然上訴人於週末休假返家期間，幾乎都
    在酗酒，並於酒後辱罵、毆打被上訴人、摔東西、大聲吵鬧
    等，被上訴人曾因無法忍受上訴人之暴力行為而離家，因兩
    造子女哭求始返家。被上訴人前曾提起刑事告訴、聲請民事
    保護令，並提起離婚訴訟，雖經法院調解而簽立離婚協議書
    ，惟上訴人未依約協同辦理離婚登記。嗣上訴人於99年10月
    30日復於酒後毆打及辱罵被上訴人，被上訴人實難以繼續與
    上訴人維持婚姻，爰依民法第1052條第1項第3款、第2項之
    規定，請求判准兩造離婚等語。原審為被上訴人勝訴之判決
    ，判准兩造離婚。被上訴人對於上訴人之上訴聲明駁回上訴
    。
二、上訴人則以：其係因身體狀況不適合擔任警衛職務而經中央
    印製廠資遣，被上訴人未知會上訴人逕行領取資遣費，嗣上
    訴人因罹患慢性器質性精神病，自87年起至台中榮民總醫院
    接受治療，治療期間至少住院十餘次，被上訴人均不聞不問
    ，更遑論金錢援助，故兩造婚姻破裂乃肇始於被上訴人之冷
    漠態度。上訴人一直為家庭打拼，也很愛被上訴人，只是吃
    藥、喝酒後會神智不清，有時會情緒失控，於92年間至高雄
    工作，以手機及各種方式聯絡被上訴人，被上訴人均不願回
    應，上訴人返回台北住所時，被上訴人即藉故外出，不願與
    上訴人接觸，致兩造婚姻裂痕日深。上訴人仍積極尋求復合
    機會，每個月供給被上訴人及兩造子女生活費用，兩造雖曾
    於96年間簽立離婚協議書，但上訴人仍愛被上訴人，所以一
    直拖延而未辦理登記等語，資為抗辯。原審為上訴人敗訴之
    判決（詳如前述），上訴人不服，提起上訴，並聲明：(一)原
    判決廢棄。(二)被上訴人在第一審之訴駁回。
三、經查兩造於74年11月21日結婚，育有二名子女，現均已成年
    。又兩造自87年分居迄今，於96年2月8日曾簽立離婚協議書
    ，惟未辦理離婚登記，現婚姻關係仍存續中等情，有兩願離
    婚協議書及戶籍謄本可稽（見原法院99年度家調字第1203號
    卷第3至5、35頁），且為兩造所不爭執，堪信為真實。
四、按有民法第1052條第1項各款以外之重大事由，難以維持婚
    姻者，夫妻之一方得請求離婚；但其事由應由夫妻之一方負
    責者，僅他方得請求離婚，同條第2項定有明文。依此規定
    意旨觀之，必構成離婚之重大事由，有可歸責於夫妻之一方
    ，始得由他方請求離婚。倘夫妻雙方就該事由均須負責時，
    應比較衡量雙方之有責程度，僅責任較輕之一方，得向責任
    較重之他方請求離婚，如雙方之有責程度相同時，則雙方均
    得請求離婚，以符公平。又按婚姻以夫妻終生之共同生活為
    目的，非有足以破壞共同生活之重大事由，難以維持婚姻者
    ，夫妻之一方不得依民法第1052條第2項規定請求離婚。是
    婚姻是否難以維持，應斟酌破壞夫妻共同生活之具體情事，
    是否客觀上達於動搖夫妻之共同生活，致夫妻已喪失維持婚
    姻之意欲以為斷。被上訴人主張兩造之婚姻因可歸責於上訴
    人之重大事由，致無法維持等語；惟為上訴人所否認，並以
    前詞置辯。經查：
  (一)查被上訴人曾以上訴人於85年10月23日晚上在住處毆打被上
    訴人，致被上訴人受有左胸、左肩及右臂多處瘀血為由，對
    上訴人提出傷害告訴，因被上訴人事後撤回告訴，經臺灣臺
    北地方法院檢察署（下稱台北地檢署）檢察官以85年度偵字
    第24795號為不起訴處分。嗣被上訴人以遭受上訴人施以家
    庭暴力行為為由，向原法院聲請核發保護令，經原法院於95
    年11月10日以95年度暫家護字第512號核發暫時保護令，復
    於96年6月29日以96年度家護字第188號核發通常保護令；被
    上訴人又以上訴人於95年11月4日在住處徒手毆打被上訴人
    ，致被上訴人受有腦震盪症候群等傷害，上訴人並恫嚇被上
    訴人：「妳若搞怪讓我生氣，我就拿菜刀教訓妳」等情，對
    上訴人提出刑事告訴，台北地檢署檢察官據以聲請簡易判決
    處刑，經原法院刑事庭認定上訴人犯傷害罪，而以96年度簡
    字第296號刑事簡易判決判處上訴人有期徒刑3月，上訴人不
    服，提起上訴，經原法院刑事庭以96年度簡上字第101號判
    決將上開第一審刑事判決撤銷，改判上訴人犯傷害罪部分處
    拘役55日，犯恐嚇罪部分處拘役40日，應執行拘役90日，緩
    刑2年，緩刑期內付保護管束。嗣被上訴人復以上訴人於99
    年10月30日對其施以家庭暴力行為，向原法院聲請核發保護
    令，經原法院於99年12月6日核發99年度暫家護字第368號暫
    時保護令，復於99年12月15日核發99年度家護字第817號通
    常保護令等情，有驗傷診斷書、台北地檢署檢察官85年偵字
    第24795 號不起訴處分書、原法院96年度家護字第188號民
    事通常保護令、台北地檢署檢察官95年度偵字第26814號聲
    請簡易判決處刑書、原法院96年度簡字第296號刑事簡易判
    決、原法院96年度簡上字第101號刑事判決、處理家庭暴力
    與兒少保護案件調查紀錄（通報）表及案件索引卡查詢可稽
    （見原法院99年度家調字第1203號卷第19至23、25至34頁，
    原審卷第22至23頁）。又據證人洪芷柔（即兩造之女）在原
    審到場證稱：「（印象中父母）常常吵架」，「住一起的時
    候有（看過爸爸打媽媽），分開後有時候爸爸喝酒後也會動
    手（打媽媽）」，「（爸爸對媽媽）會惡言相向(即罵三字
    經）」，「（現在爸爸常常喝醉後）會（打電話來罵）」等
    語（見原審卷第16頁背面至17頁背面）。綜合上開事證，堪
    認被上訴人主張其於婚後常遭受上訴人辱罵及毆打等情，應
    屬實在。
  (二)上訴人雖抗辯其因身體狀況不適合擔任警衛職務而經中央印
    製廠資遣，嗣因罹患慢性器質性精神病，自87年起至台中榮
    民總醫院接受治療，治療期間被上訴人均不聞不問，且上訴
    人於92年間至高雄工作，經常無法聯絡被上訴人，上訴人返
    回台北住所時，被上訴人亦藉故外出，不願與上訴人接觸，
    是兩造婚姻破裂乃肇因於被上訴人之冷漠態度等語，並提出
    全民健康保險證明卡、藥袋及中央印製廠人事室87年6月8日
    中印總人（八十七）字第233號函為證（見原審卷第8至14頁
    、本院卷第10頁）。惟查兩造原係共同居住於台北，於上訴
    人87年間遭中央印製廠資遣後至台中榮民總醫院接受治療時
    ，兩造所生長子洪峻涵（77年3月28日生）、長女洪芷柔（
    79年2月10日生）分別年僅10歲、8歲（見原法院99年度家調
    字第1203號卷第5、35頁），是被上訴人抗辯其於此期間因
    需工作及照顧年幼子女，致無法分身前往照顧上訴人等情，
    堪信為真實。又被上訴人於婚後常遭受上訴人辱罵及毆打等
    情，已如前述，被上訴人及其子女因而對上訴人產生畏懼，
    亦經證人洪芷柔證述明確（見原審卷第19頁背面倒數第10列
    ），則被上訴人對上訴人縱有態度冷漠之情事，衡情當係肇
    因於上訴人之上開行為所致，是上訴人執此抗辯兩造婚姻破
    裂係肇因於被上訴人之冷漠態度云云，尚不足取。
  (三)按夫妻婚姻生活乃係建立在互敬、互信、互愛、互諒之基礎
    上，上訴人明知其患有慢性器質性精神病，於服藥後喝酒會
    導致神智不清、情緒失控，猶不思戒酒並致力於化解兩造嫌
    隙，仍放任自己酗酒，甚而酒後對被上訴人施暴，依其情形
    ，堪認任何人處於同一境況，均將喪失維持婚姻之意願，是
    兩造婚姻發生嚴重破綻致難以維持，應認係可歸責於上訴人
    之事由所致，依前揭說明，被上訴人請求離婚，自屬有據，
    應予准許。
五、綜上所述，被上訴人依民法第1052條第2項之規定，請求離
    婚，為有理由，應予准許。（本院既認被上訴人依據民法第
    1052條第2項規定訴請離婚為有理由，則就被上訴人依據同
    法條第1項第3款規定訴請離婚是否有理由，自無庸再予論述
    ，附此敘明。）從而，原審所為上訴人敗訴之判決，核無違
    誤，上訴意旨指摘原判決為不當，求予廢棄改判，為無理由
    ，應予駁回。
六、兩造其餘之攻擊或防禦方法及未經援用之證據，經本院斟酌
    後，認為均不足以影響本判決之結果，自無逐一詳予論駁之
    必要，併此敘明。
七、據上論結，本件上訴為無理由，依民事訴訟法第449條第1項
    、第78條，判決如主文。
中    華    民    國    100    年    7    月    19    日
                    民事第四庭
                        審判長法  官  張劍男
                              法  官  陳靜芬
                              法  官  彭昭芬
正本係照原本作成。
如不服本判決，應於收受送達後20日內向本院提出上訴書狀，其
未表明上訴理由者，應於提出上訴後20日內向本院補提理由書狀
（均須按他造當事人之人數附繕本）上訴時應提出委任律師或具
有律師資格之人之委任狀；委任有律師資格者，另應附具律師資
格證書及釋明委任人與受任人有民事訴訟法第466條之1第1項但
書或第2項（詳附註）所定關係之釋明文書影本。如委任律師提
起上訴者，應一併繳納上訴審裁判費。
中    華    民    國   100    年    7     月    20    日
                              書記官  丁華平
附註：
民事訴訟法第466條之1（第1項、第2項）：
對於第二審判決上訴，上訴人應委任律師為訴訟代理人。但上訴
人或其他法定代理人具有律師資格者，不在此限。
上訴人之配偶、三親等內之血親、二親等內之姻親，或上訴人為
法人、中央或地方機關時，其所屬專任人員具有律師資格並經法
院認為適當者，亦得為第三審訴訟代理人。